【裁判字號】    89,訴,2357
【裁判日期】    900724
【裁判案由】    分割共有物
【裁判全文】
臺灣臺南地方法院民事判決  八十九年度訴字第二三五七號
    原      告  丙○○
    訴訟代理人  乙○○
    被      告  甲○○
                丁○○
                戊○○
                己○○
右當事人間請求分割共有物事件，本院判決如左：
    主    文
兩造共有之坐落台南縣山上鄉○○段第一一一九號，地目田，面積二一八三四點七九
平方公尺之土地，應分割如附圖甲案之一所示：編號一一一九號部分面積五九五０點
六五平方公尺歸原告丙○○取得；編號一一一九之一號部分面積一０八四點三六平方
公尺分歸原告及被告甲○○、丁○○取得，各按甲案之一編號一一一九之一備註欄所
示之面積比例保持共有；編號一一一九之二號部分面積六０六三點三０平方公尺分歸
被告甲○○取得；編號一一一九之三號部分面積四九０點八０平方公尺分歸兩造取得
，各按應有部分五分之一保持共有；編號一一一九之四號部分面積二一０二點六六平
方公尺分歸被告戊○○取得；編號一一一九之五號部分面積二一０一點七０平方公尺
分歸被告己○○取得；編號一一一九之六號部分面積四０四一點三二平方公尺分歸被
告丁○○取得。
訴訟費用由被告甲○○、丁○○、戊○○、己○○分別負擔百分之三十、百分之二十
、百分之十、百分之十，餘由原告負擔。
    事    實
甲、原告方面：
  一、聲明：請求判決請准將坐落台南縣山上鄉○○段第一一一九號土地，面積二一
      八三四點七九平方公尺，分割如附圖丙案所示：編號一一一九號部分面積五九
      五０點六五平方公尺歸原告丙○○取得；編號一一一九之一號部分面積一０八
      四點三六平方公尺分歸原告及被告甲○○、丁○○、戊○○、己○○取得，各
      按丙案備註欄所示之面積比例保持共有；編號一一一九之二號部分面積六０九
      ０點０三平方公尺分歸被告甲○○取得；編號一一一九之三號部分面積二０七
      五點九三平方公尺分歸被告戊○○取得；編號一一一九之四號部分面積二０七
      四點九七平方公尺分歸被告己○○取得；編號一一一九之五號部分面積四０六
      八點０五平方公尺分歸被告丁○○取得；編號一一一九之六號部分面積一五四
      點五二平方公尺分歸被告戊○○、己○○取得，各按丙案備註欄所示之面積比
      例保持共有；編號一一一九之七號部分面積三三六點二八平方公尺分歸被告丁○○、戊○○、己○○取得，各按丙案備註欄所示之面積比例保持共有。
  二、陳述：
      （一）原告丙○○與被告戊○○、己○○、甲○○、丁○○共有坐落台南縣山
            上鄉○○段第一一一九號，面積二一八三四點七九平方公尺土地乙筆。
            前因受限於舊農業發展條例第三十條之規定，無法辦理分割，惟各共有
            人仍依應有部分分管從事農耕、養殖事業。按各共有人除因物之使用目
            的不能分割、或契約訂有不分割之期限外，得隨時請求分割共有物；每
            宗耕地分割後每人所有面積已達０點二五公頃（即二五００平方公尺）
            者，尚非不得分割，此民法第八百二十三條、修正後農業發展條例第十
            六條分別定有明文。稽之本件，兩造共有土地已因農業發展條例修正後
            得為分割，且亦無約定不分割期限，況分割後每宗耕地亦無未逾０點二
            五公頃之情事，爰依上述法律關係提起本訴。
      （二）原告主張依附圖所示丙案分割，說明如下：
            １、按將道路維持共有，須該等共有人均需使用道路始得為之，否則對
                不需使用該道路之人，即非公允，最高法院八一年台上字第一九０
                一號判決意旨可資參照（請參見司法院司法研究年報第十六輯上冊
                、第三篇改進分割共有物事件裁判之研究，第五六九頁）。經查系
                爭土地毗鄰同段第一一一四號土地屬丙○○所有，毗鄰同段第一一
                一七號土地則屬被告甲○○所有，而此第一一一七號、第一一一五
                號二筆土地均鄰接道路可供通行，從而甲、乙兩案之預留道路部分
                張、高二人實際上既不可能使用，為公平計自不應再令張、高與其
                他共有人保持共有，而受損害，俾符公平原則。
            ２、次查，被告戊○○、己○○均係自原共有人楊自成無償「贈與」取
                得系爭土地共有權，苟楊自成未將土地移轉予該二人則「甲案」預
                留道路面積勢必更為縮小（「乙案」道路面積過大更屬浪費），為
                符公平計，自不應因彼等內部處分行為，而令其他共有人更受不利
                益，是因此增加預留道路面積應由被告戊○○、己○○自行承受，
                保持共有。
  三、證據：提出地價證明書一件、地籍圖謄本一件、土地登記簿謄本一件。並聲請
      勘測系爭土地。
乙、被告方面：
    一、被告甲○○未於言詞辯論期日到場，惟據其所提出之書狀所為之聲明或陳述
        如左：
        （一）聲明：請求判決原告之訴駁回。
        （二）陳述：
              １、查系爭土地，固為兩造所共有，且有分管之事實，被告並不否認
                  ；惟原告所主張之分割方法，顯然只顧其一己之私，被告自不能
                  同意。被告與原告之分管界線，係按各人實際持分之面積而測定
                  ，且已有數十年之久，彼此均相安無事。尤其新近開挖水溝，亦
                  循分管界線為之，此乃無可爭執之鐵證。詎原告請求分割之方法
                  ，竟越過其分管部分之西邊水溝，而西移如其附圖所示部分，貪
                  圖更大面積，顯然無理，此部分自非被告所能同意。
              ２、查被告所分割如原告丙案所示部分，係屬袋地，無通路可通行至
                  公路；一向依各人分管之位置，彼此容留下田間小路，向東通行
                  ，而相安無事。如今鈞院如依各人分管之位置而分割，謹請勿將
                  被告分得之部分，不預留通路，而使成為完全之袋地。故主張依
                  附圖乙案之一所示之分割方法。
    二、被告丁○○部分：
        （一）聲明：請求判決原告之訴駁回。
        （二）陳述：主張依附圖甲案之一所示之分割方法。因路留在南邊不會影響
              伊之芒果樹南，如依乙案之一所示道路用地，會影響伊之芒果樹，應
              照價賠償，而且道路應由大家共有，若有人不願共有，伊亦不願負擔
              路之面積，因為伊有路可進出。
    三、被告戊○○、己○○部分
        （一）聲明：請求判決原告之訴駁回。
        （二）陳述：主張依附圖甲案之一所示之分割方法，道路及水溝部分應由大
              家共有，因縣政府協調時亦要伊們將水溝部分畫出，補償費依應有部
              分分配。
丙、本院依原告之聲請履勘系爭土地，並囑託台南縣新化地政事務所依兩造所提出之
    分割方案分別製作複丈成果圖。
    理      由
一、本件被告甲○○經合法通知，未於言詞辯論期日到場，核無民事訴訟法第三百八
    十六條所列各款情形，爰依原告之聲請，由其一造辯論而為判決。
二、本件原告主張：坐落台南縣山上鄉○○段第一一一九號，地目田，面積二一八三
    四點七九平方公尺土地乙筆為原告與被告甲○○、丁○○、戊○○、己○○共有
    。前因受限於舊農業發展條例第三十條之規定，無法辦理分割，惟各共有人仍依
    應有部分分管從事農耕、養殖事業，惟兩造共有土地已因農業發展條例修正後得
    為分割，況分割後每宗耕地亦無未逾０點二五公頃之情事，而兩造間並無不可分
    割之協議，亦無因使用目的不能分割之情形，然因兩造間無法達成分割協議，故
    訴請裁判分割等情，業據其提出與所述相符之土地登記簿謄本一件為證，並為被
    告所不爭執，應堪信原告之主張為真實。
三、按共有人得隨時請求分割共有物，但因物之使用目的不能分割或契約定有不可分
    割之期限者，不在此限；又共有物之分割，依共有人協議之方法行之，分割方法
    不能協議者，法院得依任何共有人之聲請，以原物分配於各共有人，民法第八百
    二十三條第一項、第八百二十四條第一項第一款分別定有明文。又按每宗耕地分
    割後每人所有面積已達０點二五公頃（即二五００平方公尺）者，尚非不得分割
    ，且農業發展條例八十九年一月四日修正施行前之共有耕地，得分割為單獨所有
    ，修正後農業發展條例第十六條分別定有明文。經查坐落台南縣山上鄉○○段第
    一一一九號，面積二一八三四點七九平方公尺土地乙筆為兩造所共有，其地目為
    田，使用分區為一般農業區，惟依農業發展條例修正後，兩造係於九十年一月四
    日農業發展條例修正施行前取得共有耕地，且分割後每宗耕地亦無未逾０點二五
    公頃之情事，又兩造間並無不為分割之約定，依其使用目的，亦無不能分割之情
    形，兩造復無法協議分割，則原告依前揭法條之規定，訴請判決分割，於法洵無
    不合，應予准許。
四、再按共有物之分割，應由法院依民法第八百二十四條命為適當之分配，不受當事
    人主張之拘束。又分割共有物時，法院應參酌當事人之聲明、共有物之性質、經
    濟效用及全體共有人之利益等因素公平為之。經查：系爭土地地形完整，現除部
    分土堀，栽種菱角，及作魚塭使用，其他均為空地長有雜草，土地上並任何建築
    物，其土地中間現有水溝地貫穿，南側臨第三人所有同段一一二五、一一二０地
    號土地十米寬之既成道路，其西邊隔鄰同段一一一五、一一一七地號土地為被告
    甲○○所有而緊臨十米縣道，其北邊毗鄰同段第一一一四地號土地屬原告所有亦
    臨有道路等情，業經本院會同台南縣新化地政事務所勘測現場屬實，製作系爭土
    地使用現況之現埸圖在卷可憑，並經在場之原告及被告甲○○、丁○○、戊○○
    等人陳明在卷（見九十年一月五日勘驗筆錄），應堪認為真實。又查系爭土地之
    分割方法，有原告主張如附圖丙案，被告甲○○主張附圖乙案之一，被告丁○○
    、戊○○、己○○主張附圖甲案之一，至附圖甲案及乙案，原係將被告戊○○、
    己○○所分得之土地保持共，有然已據被告戊○○、己○○陳明不願繼續保持共
    有，是上開甲案及乙案，經修正為甲案之一及乙案之一，爰僅就兩造所提出之三
    個分割方案分述如下：
  （一）如附圖丙案所示分割方案，係原告所提出，原告主張該案之理由係因系爭土
        地毗鄰同段第一一一四號土地屬原告所有，毗鄰同段第一一一七號土地則屬
        被告甲○○所有，而此第一一一七號、第一一一五號二筆土地均鄰接道路可
        供通行，從而甲案之一、乙案之一兩案之預留道路部分，原告及被告甲○○
        二人實際上既不可能使用，為公平計自不應再令其等與其他共有人保持共有
        ，而受損害，俾符公平原則云云。惟按共有人固得隨時請求分割共有物，但
        因物之使用目的不能分割（如道路）者，不在此限，查兩造就系爭土地之使
        用位置，被告甲○○分管使用西北面，其西邊隔鄰其所有之同段一一一五、
        一一一七地號土地而緊臨十米縣道可供通行；原告則分管使用東北面，其北
        邊毗鄰其所有之同段第一一一四地號土地亦臨有道路可供通行；而被告丁○○、戊○○、己○○則因分管使用東南面之土地，屬內地，未有適當之道路
        可聯絡，是以依兩造分管使用位置分割為單獨所有，固符合使用情形，惟必
        須在被告丁○○、戊○○、己○○枝取得之土地南邊設置道路，裨與南側之
        十米縣道聯絡以供通行，業經本院會同台南縣新化地政事務所勘測現場屬實
        ，按上開私設道路既係供道路通行使用，依其使用目的應須不能分割，仍須
        由系爭土地之所有共有人繼續維持共有，始屬適法，且參以兩造之分割方法
        ，即係依原來分管使用位置而定，自不能因原告及被告甲○○因搶先佔有地
        利之便（有道路足供通行），而罔顧長期地處裏地，忍受通行不便之被告丁○○、戊○○、己○○，復於分割時為自己已承受不公平之處，再付出代價
        ，而造成共有人分割利益之不均衡，是原告主張依附圖丙案分割，預留道路
        部分由被告丁○○、戊○○、己○○自行分擔云云，顯失公平，自無足採。
  （二）如附圖乙案之一則為被告甲○○所提出，並以：查被告所分割如原告丙案所
        示部分，係屬袋地，無通路可通行至公路云云，主張在沿水溝地另劃出三米
        之道路，裨使其與南側之縣道聯絡。然查被告甲○○所分得之系爭土地西北
        面，其西邊隔鄰之同段一一一五、一一一七地號土地，乃為被告甲○○所有
        ，而緊臨十米縣道足供通行，此為被告甲○○所自認在卷，自無另沿水溝地
        劃出三米道路之必要，且參以被告甲○○所主張之乙案之一，其預留道路之
        面積遠比甲案之一所預留之道路面積為大，亦造成土地資源之無謂浪費，以
        被告甲○○之上開方案，亦非合理，自亦不可採。
  （三）末就如附圖甲案之一，其分割方案皆符合系爭土地目前使用現況及分管位置
        ，且各共有人所分得之土地均面臨道路足供通行，雖附圖甲案之一所示，編
        號一一一九之三號道路用地，未能使用之原告及被告甲○○仍須負擔，惟本
        院斟酌一般就土地利用之經濟效益及共有人全體利益之均衡，自應由兩造繼
        續維持共有，詳如（一）所述，且使其等負擔道路之比例各五分之一，而非
        依原告及被告甲○○、丁○○、戊○○、己○○就系爭土地之應有部分比例
        （約３１：２９：２０：１０：１０），即雖占有土地面積較小之被告丁○○、戊○○、己○○，因利用該道路之使用，而負擔較大之道路面積，至占
        有土地面積較大之原告及被告甲○○，因毋庸利用該道路，而負擔較小之道
        路面積，以求利益之均衡而符合公平原則。又甲案之一編號一一一九之一號
        係屬水溝用地，台南縣政府計劃徵收，自應單獨分割出由共有人先維持共有
        並以其等所分得之不足面積計算其應有部分如甲案之一附表備註欄所示，裨
        日後縣政府可直接辦理徵收，並按共有人之應有部分發放補償費。
五、綜上所述，本院斟酌系爭土地之現有使用狀況、對外通行問題、位置及土地整體
    利用之經濟性及共有人間分割利益之均衡等情，認附圖甲案之一之分割方式，不
    但可發揮土地之經濟效用，亦兼顧全體共有人之利益及對外通行問題，認以附圖
    甲案之一所示之方法分割為適當，爰判決分割如主文第一項所示。
六、按敗訴之行為，按當時之訴訟程度為伸張或防衛權利所必要者，因該行為所生之
    費用，法院得酌量情形命敗訴之當事人負擔其一部。民事訴訟法第八十一條第二
    款定有明文。本件兩造同意分割，惟因分割方法兩造無法達成協議，被告於訴訟
    進行中提出分割方案，為伸張及防衛權利所必要依前揭說明，本院認本件訴訟費
    用應由兩造依主文第二項所示之比例負擔，併此敘明。
七、結論：本件原告之訴為有理由，依民事訴訟法第三百八十五條第一項前段、第七
    十八條、第八十一條第二款、第八十五第一項但書，判決如主文。
中      華      民      國    九十      年      七      月    二十四    日
                                臺灣臺南地方法院民事第二庭
~B法      官  蔡美美
右為正本係照原本作成
如對本判決上訴，須於判決送達後廿日內向本院提出上訴狀
中      華      民      國    九十      年      七      月    二十四    日
~B法院書記官  高惠美


司法院資訊處製作；財團法人民間司法改革基金會備份。
